【裁判字號】    90,訴,1262
【裁判日期】    900928
【裁判案由】    盜匪
【裁判全文】
臺灣高雄地方法院刑事判決                          九十年度訴字第一二六二號
    公  訴  人  臺灣高雄地方法院檢察署檢察官
    被      告  己○○
    被      告  丁○○
    共      同
    指定辯護人  本院公設辯護人辛○○
右列被告因盜匪案件，經檢察官提起公訴（九十年度偵字第六０九、七六０六、七八
二二、九一二八號），本院判決如左：
    主  文
丁○○連續意圖為自己不法之所有，結夥三人以上，攜帶兇器，毀壞門扇，於夜間侵
入住宅以強暴至使不能抗拒，而取他人之物，累犯，處有期徒刑陸年，扣案之膠帶壹
捲、手銬壹個；未扣案之手電筒壹支、水果刀壹把、螺絲起子壹把、開山刀貳把均沒
收。
己○○意圖為自己不法之所有，結夥三人以上，攜帶兇器，毀壞門扇，於夜間侵入住
宅以強暴至使不能抗拒，而取他人之物，處有期徒刑伍年肆月，扣案之膠帶壹捲、手
銬壹個；未扣案之手電筒壹支、水果刀壹把、螺絲起子壹把、開山刀貳把均沒收。
    事  實
一、丁○○前於民國八十五年間因竊盜案件，先後為台灣高等法院台中分院以八十五
    年上易字第一九０一號判決及台灣彰化地方法院以八十五年易字第二三二六號判
    決，各判決處有期徒刑六月及一年四月確定，二者接續執行，刑期自八十六年一
    月六日起算，於八十七年三月二十六日假釋，至八十七年七月二十六日保護管束
    期滿。竟不知悔悟，與己○○、戊○○（到案後另行審結），共同意圖為自己不
    法所有，並具強盜之犯意聯絡，丁○○與戊○○並均基於概括之犯意，於民國九
    十年三月十日晚間十時許，由戊○○駕駛其所有Ｍ五－三九一六號自小客車搭載
    己○○、丁○○，沿路尋找欲強盜財物之對象，嗣乙○○獨自駕駛賓士自小客車
    ，遂尾隨於後至其位於高雄縣仁武鄉○○街華興村十一號之住處，見徐女於車上
    清點現金，便鎖定其為作案目標，旋開車前往高雄市○○路附近夜市場，由戊○○負責購買供作案所需長約六十公分之開山刀二把及膠布一捆，並預先勘查提款
    機擺放地點後，繼而於次日凌晨三時許，由丁○○於戊○○車上取得客觀上足供
    兇器使用之一字螺絲起子一把，破壞乙○○住處鐵門之開關後侵入該住宅，由戊○○與己○○則各持一把開山刀，分別抵住乙○○及其夫甲○○頸部，喝令不准
    動，再以膠布捆綁其等雙手及眼睛，以此強暴行為致使渠等不能抗拒，任由丁○○、己○○、戊○○，恣意搜刮屋內財物，於其二人房內取得現金新台幣（下同
    ）十三萬元及為數不詳之金項鍊、金戒指、鑽戒、金條、外幣與天珠一只、銀製
    手錶三十只及摩托羅拉Ｖ３６８８型行動電話一支等財物，另於一樓乙○○皮包
    內取得現金四萬餘元，三人復意圖為自己不法之所有並基於以不正方法由自動付
    款設備取得他人之物之犯意聯絡，取得甲○○之台灣銀行信用卡二張及中央信託
    局提款卡一張，並逼問李某提款卡密碼，推由己○○駕駛前開自小客車前往位於
    高雄市○○○路高雄銀行北高雄分行之提款機，接續以提款卡提領甲○○於台灣
    銀行左營分行帳戶中之十萬元、於中央信託局楠梓分局帳戶中之二萬七千元（另
    一張提款卡未取得款項），得手後將三張提款卡丟棄，倏返回乙○○住處外，向
    屋內丁○○、戊○○鳴喇叭示意已得逞，三人共同驅車逃離現場，並將開山刀二
    把及膠布一卷沿路丟棄，取得之財物己○○分得八萬元及行動電話一支、戊○○
    以其中三萬元為丁○○租屋、金飾則由丁○○持以販賣與綽號「阿兵哥」不詳姓
    名之人後將款項交予戊○○，又因其等認銀製手錶、天珠等物無變現價值而丟棄
    。嗣經乙○○、甲○○掙脫後報警處理，適己○○將前開強盜所得行動電話插卡
    使用為警取得通聯記錄查知其中一嫌為郭某，並於九十年四月十九日十三時四十
    分許，循線在己○○位於彰化縣鹿港鎮某旦巷一四九號住處旁將其逮捕，並從其
    住處房間內起出強盜所得之贓物金戒指三枚。
二、丁○○、戊○○復承上開強盜之概括犯意，再於九十年三月十四日晚間十一時三
    十分許，攜帶戊○○所有供作案所用膠布一卷、手銬一個、手電筒一支、水果刀
    一把及前揭螺絲起子一把等物，前往蔡政霖位於高雄市○鎮區○○路一七０號住
    處，由丁○○持螺絲起子破壞蔡政霖住處鐵門門鎖後侵入住宅，由戊○○持水果
    刀抵住蔡政霖，並以手銬將癸○○雙手反扣，以膠帶綑綁其雙眼，丁○○則以膠
    帶綑綁蔡政霖之妻庚○○之雙手及眼睛，以此強暴之方式，使其等無法抗拒，強
    盜現金一千六佰元，黃金共約八兩、紅寶石、金飾約五兩，戊○○又至三樓，以
    膠帶綑綁蔡政霖之大嫂丙○○之雙手及眼睛，使其不能抗拒，強盜張女房內勞力
    士錶一支、玉手鐲二只、金手鍊六前、藍寶石戒指一只，得手後逃逸他去。嗣經
    蔡政霖等人掙脫報警處理，於現場取得前開手銬一副、膠帶一捲及丁○○作案時
    不慎遺落自己之手錶一只，經警將蔡政霖房內取得之指紋送交內政部刑事警察局
    比對，得知丁○○涉案，而於九十年四月四日十三時許，在彰化縣福興鄉○○村
    ○○街一六七號，將丁○○逮捕。
三、案經高雄縣警察局仁武分局、高雄市政府警察局前鎮分局報告台灣高雄地方法院
    檢察署檢察官偵查起訴。
    理  由
一、訊據被告丁○○及己○○對於前揭犯罪事實坦承不諱，核與被害人甲○○、徐嬋
    娟、蔡政霖、庚○○、丙○○等於警、偵訊及本院審理時所述、證人即警員壬○○於本院審理時證述情節相符，復有被告己○○取款錄影帶、相片及台灣銀行左
    營分行九十年九月四日函附之取款明細、中央信託局男子分局九十年八月三十日
    函附之取款明細可資為證，另有己○○住處起出之三只金戒指及贓證物領具一紙
    、丁○○與戊○○作案時遺留於蔡政霖住處之手銬一個、膠帶一捲及丁○○手錶
  一只扣案可憑，此外，於蔡政霖家中採得之指紋，經證實為被告丁○○所有高雄
    市政府警察局前鎮分局九十年六月十四日含所附內政部警政署刑事警察局九十年
    四月十一日鑑驗書附卷可稽，是被告丁○○、己○○上開自白應與事實相符，堪
    信為真實。此外，並有高雄縣警察局仁武分局執行逕行搜索結果報告書、搜索扣
    押證明筆錄、照片十八幀、行動電話通話紀錄一份在卷可參。本件事證明確，被
    告丁○○、己○○之強盜犯行足堪認定。
二、按被告等持以為本件強盜犯行之開山刀、水果刀及一字起子均為金屬利器，質硬
    尖銳，如持以行兇，足致人傷亡，客觀上足供作兇器之用無疑。又被告等所破壞
    蔡政霖及甲○○家中鐵捲門之鎖，係附著於該鐵捲門為該門之一部分，有卷內所
    附該門之相片影本可資參照，該鎖既為門之一部分，則另不以安全設備論之。是
    核被告丁○○、己○○與戊○○三人，攜帶兇器，破壞被害人甲○○家中鐵捲門
    ，於夜間侵入住宅強盜財物，並以被害人之提款卡提領現金；被告丁○○與戊○○攜帶兇器破壞被害人蔡政霖家中鐵捲門於夜間侵入住宅強盜財物，核其等所為
    係犯刑法強盜罪而有刑法第三百二十一條第一項第一、二、三、四款之情形，為
    刑法第三百三十條第一項之加重強盜罪及刑法第三百三十九條之二違法由自動付
    款設備取得他人之物罪。公訴人認被告二人上開所為，係犯懲治盜匪條例第五條
    第一項第一款之盜匪罪，容有未洽（理由詳如後述），但既不礙事實之同一性，
    爰變更檢察官起訴法條。被告丁○○、己○○、戊○○就犯罪事實一之犯行、被
    告丁○○及戊○○就犯罪事實二，有犯意聯絡及行為分擔，為共同正犯。被告等
    基於一個強盜犯意，先後於蔡政霖家中，竊取蔡政霖夫妻及蔡政霖之大嫂丙○○
    之財物，侵害二個財產支配管領權，為同種想像競合犯；被告等基於一個以不正
    方法由自動付款設備取得他人之物之犯意，推己○○以二張提款卡分為五次提領
    現金十二萬七千元，為接續犯，均僅論以一罪。再被告三人所犯違法由自動付款
    設備取得他人之物罪與加重強盜罪之間具有方法、目的與結果之關係，為牽連犯
    ，應依刑法第五十五條後段，從一重之之加重強盜罪論處。又被告丁○○、戊○○先後兩次犯行，時間緊接，犯罪手段近似，所犯又係構成要件相同之罪，顯係
    基於概括犯意而為之，為連續犯，應依刑法第五十六條之規定，論以一罪並加重
    其刑。末查：被告丁○○前有如事實欄所述之犯罪科刑紀錄，其於前案假釋期滿
    後五年內再犯本件有期徒刑以上之罪，為累犯，應依刑法第四十七條之規定加重
    其刑，並依法遞加之。
三、按強盜行為之論處，實務見解有認應依法規競合之例，優先適用懲治盜匪條例處
    斷，惟邇來懲治盜匪條例（以下稱盜匪條例）是否仍具法之效力，得於裁判上加
    以適用屢受質疑，資探究如下：
  (一)按盜匪條例係於民國三十三年四月八日經國民政府制定公布全文十一條，其中第
    十條規定：「本條例施行期間定為一年。必要時得以命令延長之。」第十一條規
    定公布日施行。而該條例制訂之精神及時代背景，係因抗戰末期行憲前，盜匪滋
    生，為維護治安，而本諸治亂世用重典之原則訂立。又自該條例第十條規定其施
    行期間為一年，必要時得以命令延長之等語，足見盜匪條例係採限時法之立法技
    術制訂，亦即法所規範之時限一到，法律當然失效，如認為有延長該法適用之必
    要時，應在期滿前以命令延長之，否則該法當然失其效力，且已失效之法律不能
    因嗣後之延長而復活，亦即延長只能有繼續的效力，不能有創設的效力。審諸懲
    治盜匪條例自民國三十三年四月八日由國民政府公布實施，期限為一年，雖於盜
    匪條例第十條立法授權得視必要情形，以命令延長，但三十四年四月二十六日第
    一次以命令延長時，顯已逾盜匪條例之有效時間，依前開說明，自無從使已失效
    之該條例繼續其效力，亦即盜匪條例自三十四年四月八日未經延長而失效，應可
    認定。
  (二)學說及實務界雖曾見以下列三種理由主張盜匪條例仍具法之效力，惟：
  １、有謂該條例未經「合法廢止」故未失效，持此主張之人認為原條例雖為限時法
      ，但四十六年已經修正，將限時條文刪除，且無論修正前或修正後，該條例迄
      未經廢止，即無失效可言。然限時法施行期滿當然廢止而失效，此乃限時法之
      基本原理，並不因立法之時有無中央法規標準法之明文規定而有不同，前述主
      張以該條例公布施行在先，而中央法規標準法公布施行在後，進而認為基於法
      律不溯既往原則，並無中央法規標準法第二十三條「期滿當然廢止」之適用等
      語，自屬誤會。至中央法規標準法第二十三條除表示有施行期限之法律於期滿
      時當然廢止外，雖另於該條但書規定「應由主管機關公告」之規定，然該規範
      之目的僅在保障人民知的權利，即限時法於期限屆滿當然失效時，由主管機關
      公告使人民周知，而非另外再增加限時法失效之要件，是以該法失效後公告與
      否，應無解於限時法已經失效之事實，附此敘明。此外，自原盜匪條例第十條
      規定「本條例施行期間定為一年。必要時得以命令延長之。」文義觀之，立法
      者既先規定該條例之施行期間，再例外承認得以命令延長之，顯見其本意並未
      認為該條例於施行一年後無條件繼續有效，反之，應係認期滿未以命令延長者
      ，則在一年後自然失效，而該條例於民國三十三年四月八日公布施行，期滿既
      未及時以命令延長，已如前述，應當失效要無庸疑，故主張該條例未經「合法
      廢止」故未失效之說，應係對限時法之立法有所誤會所致。
  ２、另有謂在訓政時期的舊有法令，已在民國三十五年經制憲機關授權當時之國民
      政府檢討改正而全盤地於行憲後加以承受，並直指此種過程為「政治承受」，
      係制憲機關本其固有權力對舊法規包括地加以引用並許其重新向後生效云云。
      惟中華民國自一九一二年建國以來，雖歷經軍政時期、訓政時期、憲政時期、
      甚至戡亂時期、戒嚴時期以及解嚴後至今的民主開放時期，其立國環境雖有不
      同，惟國體既未改變、法律體系如一，自無「政治承受」舊法並另創設新法之
      問題，至解嚴時雖曾全盤檢討不合時宜的法律予以廢止，然其未經廢止者，係
      當然延續其效力，而非重新創設，況該條例於行憲後之民國三十七年四月十七
      日、三十八年六月二十四日、三十九年五月二十五日，再三遲誤命令延長，未
      能在期滿之四月八日前適時延長而失效，其既已失效，嗣後自無所謂「延續」
      其效力之可言，是此一說法亦有其未能自圓其說之處。
  ３、再有謂該條例經四十六年立法院修正，應等同制定新法（詳見最高法院八十八
      年度台上字第三０九八號判決之理由），認為該條例於四十六年六月五日修正
      公布，刪除該條例第十條施行期間一年及第八條依特種刑事案件訴訟條例審理
      之規定，其原第九條改為第八條，第十一條改為第九條，修正前本條例全部內
      容，曾經立法院民刑商法委員會審查，認尚有繼續沿用之必要，始改採為新法
      之全部條文，並重新調整條次，形式上雖是「修正」，實質上係明白確認本條
      例已從臨時性舊法改制為常態性之刑事特別法而等同制定新法，因此本條例重
      新立法之合法性，應不因修正前曾施行期滿始以命令展期而有影響。惟查法律
      之制定，應有一定之程序，諸如提案、附議、討論（一、二、三讀會審查）、
      表決，通過後始送總統公布，然依立法公報第十九會期第七期所載，四十六年
      修正該條例之提案，係為將該條例第八條刪除，惟因審查會又認為「本條例每
      年一度以命令延長，已達十餘年，顯然已失該條例規定之本意，莫如一併刪除
      ，俟將來治安情況改善，本條例確無施行之必要時，再予廢除較為得體」，爰
      決議「懲治盜匪條例第八條及第十條刪除，第九條改為第八條，第十一條改為
      第九條」，立法院會乃無異議通過。由此可見當次立法院院會，不過將該條例
      第八條及第十條刪除，後二條文往前移而已，並未重新三讀而立法，以制定其
      第一條至第七條及原來第九條及第十一條之條文。觀之四十六年六月七日總統
      府公報第八一六期所載之總統令為「茲將懲治盜匪條例第八條及第十條條文予
      以刪除，其原第九條改為第八條，第十一條改為第九條，公布之」，益證其然
      。然則，已失效之法律，如何刪除其中二條文？當然是誤以為有效才會如此。
      惟其未經立法程序而誤認已失效之法律為有效，縱送請總統公布，法理上，亦
      無從認係重新立法，自不足以使失效之法律復活。觀之上述立法院公報討論事
      項之一業已載明「省略三讀通過」，是其未經重新立法已灼然甚明。因此，當
      時不過刪除限時法條文而公布，目的在使其變成常態法而已，並未有重新立法
      之程序。此與十七年之「懲治盜匪暫行條例」係十三年之「懲治盜匪法」失效
      後重新制定之新法，而三十四年之「懲治盜匪條例」係十七年之「懲治盜匪暫
      行條例」失效後重新制定之新法，均不相同；亦與三十七年之「懲治走私條例
      」於四十四年修正全文、「肅清煙毒條例」於八十七年名稱修正為「毒品危害
      防制條例」並修正全文之情形，顯然不同。故不論由主觀觀點（立法委員之修
      正意見）或客觀觀點（修正之條文內容），該條例於四十六年之修正，並非重
      新制定新法。則現行未修正於民國三十三年制定的該條例第一、三、四、五、
      七等舊條文，其效力無從因四十六年修正其他條文而繼續沿用，極為明顯，亦
      即該等未修正之條文可否沿用，仍繫於原來舊條文之是否有效，而該等條文業
      已失效，已如前述，故此一說法亦不可採。
  (三)綜上所述，懲治盜匪條例是否失效，既已在學術界、律師界、實務界普遍爭議，
    且經立法機關舉辦公聽會、司法機關舉行座談會、釋憲機關正待釋憲中，審判機
    關已有拒絕適用之前例，報載監察院已完成調查，法務部亦已著手研擬廢止，固
    縱認其尚未失效，則本院斟酌利害得失，權衡公平正義，認應捨棄備受爭議且有
    瑕疵的懲治盜匪條例，而優先適用完美無瑕的普通刑法處斷，應屬符合民主社會
    法律人的經驗法則。懲治盜匪條例既有明顯重大之瑕疵，本院本於對法律之確信
    ，自不待停止審判聲請大法官會議解釋，而逕為該條例已失效之認定，而不予適
    用，認應適用刑法強盜罪之規定處罰，併予敘明。
四、爰審酌被告二人適值青壯之年，不知憑一己之力謀生，竟以前開方式強盜財物，
    其動機及目的均不足取，又其以攜帶兇器、夜間侵入住宅之方式強盜財物，危害
    他人居家安寧，造成被害人精神及財產上之損害甚巨，惡性重大不宜寬貸，惟念
    其等犯後坦承犯行尚知悔悟，與行搶過程中並未傷及被害人，足見其等良心未泯
    等一切情狀，各量處如主文所示之刑。扣案之膠帶一捲、手銬一個及未扣案之手
    電筒一支、水果刀一把、螺絲起子一把、開山刀二把等物，均為被告戊○○所有
    供其等為前開強盜犯行所用之物，應依刑法第三十八條第一項第二款沒收之。至
    扣案之手錶一只，雖為被告丁○○所有，然係其為強盜犯行時不慎遺落於蔡政霖
    家中之證物，並非供本件強盜犯罪所用之物，故不宣告沒收，併此敘明。
五、起訴書論罪法條中雖未提及被告所犯刑法第三百三十九條之二之罪，然該部分犯
    罪事實既經公訴人於犯罪事實中敘明，應認業經提起公訴，本院自得併予審究，
    附此敘明。
六、被告戊○○經合法傳喚並命拘提無正當理由未到，業經本院發佈通緝，嗣到案後
    另行審結。
據上論斷，應依刑事訴訟法第二百九十九條第一項前段、第三百條，刑法第二十八條
、第五十六條、第三百三十條第一項、第三百三十九條之二、第五十五條、第四十七
條、第三十八條第一項第二款，判決如主文。
中      華      民      國    九十      年      九      月    二十八    日
                                  臺灣高雄地方法院刑事第二庭
                                      法  官  卓立婷
右正本證明與原本無異。
如不服本判決，應於判決送達後十日內，向本院提出上訴狀。
                                      書記官    陳家宏
中    華    民    國      九十      年      十      月      三      日


司法院資訊處製作；財團法人民間司法改革基金會備份。
